【裁判字號】    95,簡上,1083
【裁判日期】    951226
【裁判案由】    業務侵占
【裁判全文】
臺灣高雄地方法院刑事判決            95年度簡上字第1083號
 上  訴  人
 即  被  告  乙○○○
上列上訴人因業務侵占案件，不服本院高雄簡易庭於民國95年7
月31日所為95年度簡字第4568號第一審刑事判決（聲請簡易判決
處刑案號：95年度偵字第15356 號）提起上訴，被告於本院審理
時為有罪之陳述，經本院裁定以簡式審判程序審理，本院合議庭
第二審判決如下：
    主  文
上訴駁回。
乙○○○緩刑參年。
    事  實
一、乙○○○於民國92年間在國泰人壽保險股份有限公司（以下
    簡稱國泰人壽公司）擔任保險業務員，係從事業務之人。乙
    ○○○受保險客戶甲○○委託為其辦理投保手續，並由甲○
    ○於92年2 月11日將保險費新台幣（下同）一百八十萬元依
    乙○○○之指示匯入乙○○○之夫楊三商（業經台灣高雄地
    方法院檢察署作成不起訴處分確定）設立於高雄市農會新興
    分部，帳號0000000000000 號帳戶內。詎乙○○○竟因一時
    需款恐急，即基於侵占對於業務上所持有之款項之犯意，將
    甲○○所交付之上開保險費一百八十萬元，挪作私用而侵占
    入己，並將之出借予姓名年籍不詳之友人週轉，嗣上開友人
    無力償還，甲○○始悉上情。
二、案經甲○○訴請臺灣高雄地方法院檢察署檢察官聲請簡易判
    決處刑。
    理  由
壹  證據能力部分：
一、告訴人甲○○於偵查中之指述係被告以外之人於審判外所為
    陳述；被告與甲○○所簽立之92年6 月10日和解書、甲○○
    向被告寄發之存證信函，均為被告以外之人於審判外所為之
    書面陳述，當事人於法院調查證據時，知有上開情事，而未
    於言詞辯論終結前聲明異議，依刑事訴訟法第159 條之5 第
    2 項規定，視為當事人於審判程序同意作為證據，本院審酌
    上開言詞陳述及書面陳述乃被告與甲○○出於其自由意志下
    所為，認為適當，得為證據。
二、告訴人於92年2 月11日匯款一百八十萬元入被告之夫楊三商
    設立於高雄市農會新興分部所書立之匯款申請書，乃辦理匯
    款事務時，所填載用以持交銀行員即從事業務之人俾以辦理
    匯款事務所需文件，乃通常業務過程所須製作之紀錄文書，
    依刑事訴訟法第159條之4第2款規定，得為證據。
貳  實體部分：
一、上開事實業據被告乙○○○於偵查中及本院審理時坦承不諱
    （見他字卷第17頁、本院卷第42頁），核與告訴人甲○○指
    訴情節相符，且有被告與甲○○就上開侵占款項返還事宜於
    92年6 月10日簽立之和解書1 份、存證信函1 件、中國國際
    商業銀行楠梓分行國內匯款申請書1 份在卷可稽（他字卷第
    5 頁、第7 頁、第23頁），被告前開自白與事實相符，本案
    事證已臻明確，被告之業務侵占犯行應堪認定。
二、按行為後法律有變更者，適用行為時之法律。但行為後之法
    律有利於行為人者，適用最有利於行為人之法律，刑法第2
    條第1 項定有明文。查被告於前開行為後，刑法第33條、第
    41條及第74條業經總統於94年2 月2 日修正公布，並依刑法
    施行法第10條之1 規定自95年7 月1 日施行。另於95年6 月
    14日公布刑法施行法第1 條之1 ，除變更刑法分則編所定罰
    金之貨幣單位為新臺幣外，並分別提高罰金數額為3 倍或30
    倍。職是，本件自應就被告行為前、後相關法律有修正者，
    依前揭規定加以比較適用。茲分別說明如下：
  (一)就法定刑最低刑度之變更：
    修正前刑法第336 條第2 項業務侵占罪之法定刑為6 月以上
    5 年以下有期徒刑，得併科銀元三千元以下罰金，且依修正
    前刑法第33條第5 款規定罰金數額應為銀元一元以上。惟依
    刑法施行法第1 條之1 規定，上開條文修正後之法定刑度應
    為「6 月以上5 年以下有期徒刑，得併科新臺幣九萬元以下
    罰金」，而修正後刑法第33條第5 款提高罰金數額為新臺幣
    一千元以上，並以百元計算之。是以該罪修正後關於有期徒
    刑之自由刑刑度雖未加以變更，惟就罰金數額下限則予以提
    高，故修正後之法律效果對行為人而言較屬不利，從而本件
    應依刑法第2 條第1 項前段，適用行為時亦即修正前刑法第
    336 條第2 項規定採為科刑之基礎。
  (二)就易科罰金折算標準之變更：
    修正前刑法第41條第1 項前段原規定：「犯最重本刑為5 年
    以下有期徒刑以下之刑之罪，而受6 個月以下有期徒刑或拘
    役之宣告，因身體、教育、職業、家庭之關係或其他正當事
    由，執行顯有困難者，得以1 元以上3 元以下折算一日，易
    科罰金。」，且被告行為時之易科罰金折算標準，依修正前
    罰金罰鍰提高標準條例第2 條前段（現已刪除）之規定，本
    係就其原定數額提高為100 倍折算1 日，故被告行為時之易
    科罰金折算標準乃以銀元三百元折算1 日，經折算後應以新
    臺幣九百元折算1 日。惟修正後刑法第41條第1 項前段則改
    以：「犯最重本刑為5 年以下有期徒刑以下之刑之罪，而受
    6 個月以下有期徒刑或拘役之宣告者，得以新臺幣一千元、
    二千元或三千元折算一日，易科罰金。」，乃就易科罰金之
    折算標準予以提高。從而比較修正前、後所定之易科罰金折
    算標準，當以修正前之規定較有利於被告，故應依刑法第2
    條第1 項前段，適用行為時、即修正前刑法第41條第1 項前
    段規定，以定其易科罰金之折算標準。
  (三)就緩刑宣告條文之變更：
    修正前刑法第74條第1 項第2 款原規定前受有期徒刑以上刑
    之宣告，執行完畢或赦免後，5 年以內未曾受有期徒刑以上
    刑之宣告者，得宣告緩刑，且依修正前刑法第93條第1 項規
    定，緩刑期間內得付保護管束，另於同法第75條規定僅須於
    緩刑期間內更故意犯罪、或緩刑前故意犯罪，而在緩刑其內
    受有期徒刑以上之宣告者，即可撤銷緩刑。修正後刑法第74
    條除維持前述宣告刑之限制外，另改以「未曾因故意犯罪受
    有期徒刑以上刑之宣告者」即可宣告緩刑，並增列同條第2
    項規定法院得課予被告一定之負擔，惟同法第75條則規定須
    行為人於「緩刑期內因故意犯他罪，而在緩刑期內受不得易
    科罰金之有期徒刑以上刑之宣告確定」或「緩刑前因故意犯
    他罪，而在緩刑期內受不得易科罰金之有期徒刑以上刑之宣
    告確定」，方得撤銷緩刑，且須於於判決確定後6 月以內始
    可為之。綜此以觀，修正後刑法針對緩刑雖增列法院得課予
    被告一定義務之負擔，然此舉乃係協助被告於緩刑期間內徹
    底糾正其犯行，藉以貫徹緩刑宣告之目的，此外更同時放寬
    宣告緩刑之要件，且限制撤銷緩刑之要件，避免因社會非難
    程度較輕之過失犯、及惡性輕微或偶發性犯罪之行為人因此
    喪失改過自新之機會。準此，茲就修正前、後刑法關於緩刑
    之相關規定加以合併比較，本院乃認應以修正後刑法關於緩
    刑之規定較有利於被告（最高法院95年第8 次刑事庭會議結
    論亦採同一見解），故應依刑法第2 條第1 項但書，適用裁
    判時、即修正後刑法關於緩刑之相關規定作為應否宣告緩刑
    之依據。
  (四)經整體綜合比較之結果，就被告所為論罪科刑部分，應依刑
    法第2 條第1 項前段規定，適用修正前之刑法科刑，惟就是
    否得為緩刑宣告部分，則應依修正後之刑法規定審酌是否得
    為緩刑之諭知。
三、核被告乙○○○所為，係犯刑法第336 條第2 項之業務侵占
    罪。原審以被告罪證明確，因而適用修正前（下同）刑法第
    336 條第2 項、第41條第1 項前段，罰金罰鍰提高標準條例
    第1 條前段及刪除前罰金罰鍰提高標準條例第2 條規定，並
    審酌被告因一時失慮始將其業務持有之款項借予友人使用，
    致被害人甲○○無端受害，惟念及被告犯後坦承犯行，且已
    償還大部分款項（僅餘二十三萬未還）等等一切情狀，判處
    被告有期徒刑6 月，併諭知易科罰金之折算標準，其認事用
    法均無違誤，量刑亦屬妥適。被告固上訴主張原審量刑過重
    等語，然關於刑之量定，係實體法上賦予法院得為自由裁量
    之事項，倘其未有逾越法律所規定之範圍，或濫用其權限，
    即不得任意指摘為違法，故被告雖就原審法院適法範圍裁量
    權之行使為爭執，然本件原審量定刑期業已審酌被告諸般犯
    罪情狀，核無不當，是被告任意指稱原審量刑不當、請求改
    判云云，為無理由，應予駁回。
四、末查，被告前未曾因故意犯罪受有期徒刑以上刑之宣告，有
    台灣高等法院被告前案紀錄表1 件在卷可按（見本院卷第11
    頁），茲念被告僅因一時疏失，偶罹刑章，事後更已坦承犯
    行，深具悔意，再佐以被告業就其所欠餘款與被害人甲○○
    於95年11月26日達成和解，有和解書1 件在卷可憑（見本院
    卷第35頁），被告之子楊政豪願為被告賠償上開債務，告訴
    人甲○○亦當庭表明不再追究被告刑責之意（見本院卷第43
    頁），諒被告經此偵、審程序，理當知所警惕，信無再犯之
    虞，本院因認前開所宣告之刑以暫不執行為適當，併依修正
    後刑法第74條第1 項第1 款規定諭知緩刑3 年，以啟自新。
據上論結，應依刑事訴訟法第455 條之1 第1 項、第3 項、第36
8 條、第364條，修正後刑法第74條第1項第1款，判決如主文。
本案經檢察官董秀菁到庭執行職務。
中    華    民    國    95    年    12    月    26    日
               刑事第八庭  審判長法  官  李政庭
                                 法  官  李育信
                                 法  官  賴文姍
以上正本證明與原本無異。
不得上訴。
中    華    民    國    95    年    12    月    26    日
                                 書記官  王高山


司法院資訊處製作；財團法人民間司法改革基金會備份。
